臺灣屏東地方法院民事判決　　　　　　　　94年度訴字第12號
原　　　告　乙○○
　　　　　　丙○○
　　　　　　　　　　　號
　　　　　　甲○○○
共　　　同
訴訟代理人　陳世明律師
被　　　告　己○○
訴訟代理人　戊○○
被　　　告　庚○
當事人間請求拆屋還地事件，本院於民國94年10月24日言詞辯論
終結，判決如下：
    主  文
被告己○○應將坐落屏東縣內埔鄉○○段五九四地號土地上，如
附圖所示編號 594-A004，面積：０.００五五九一公頃之地上物
拆除，將土地返還原告及其他共有人。
被告庚○應將上項土地上，如附圖所示編號 594-A006，面積：
０.０００六九七公頃之地上物拆除，將土地返還原告及其他共有
人。
訴訟費用由被告庚○負擔九分之一，餘由被告己○○負擔。
本判決於原告以新臺幣壹拾壹萬貳仟元供擔保後，得假執行。但
被告己○○如於執行標的物交付前以新臺幣貳拾玖萬陸仟佰貳
拾元為原告預供擔保，得免為假執行。
    事實及理由
壹、原告主張:
    坐落屏東縣內埔鄉○○段 594 地號土地 (重測前為老埤段
    199 地號，以下簡稱系爭土地 )為原告及被告己○○、辛○○、壬○○，及訴外人財團法人天主教會高雄教區 (以下簡
    稱天主教會)所共有，被告己○○雖係系爭土地之共有人，
    然未經其他共有人之同意即占有如主文第1 項所示土地，蓋
    用2 樓加強磚造、3 樓鐵皮造房屋 (以下簡稱系爭房屋）一
    棟使用，被告庚○則未經同意占有如主文第2 項所示土地，
    蓋用1 樓加強磚造、2 樓鐵皮造房屋一棟使用。按共有人對
    於共有物之特定部分使用收益，仍需徵得他共有人全體之同
    意，非謂共有人得對於共有物之全部或任何一部有自由使用
    收益之權利，被告己○○雖為系爭土地之共有人，然未經其
    他共有人之同意即占有使用系爭土地，仍屬無權占有，至被
    告庚○占用系爭土地，則根本無任何權源。爰依民法第 767
    條、第821 條之規定提起本訴。並聲明：除擔保金額外，如
    主文所示。
貳、被告抗辯:
  一、被告己○○部分：系爭土地乃伊於48年間向訴外人丁○○
      購得，並曾與共有人丁○○、天主教會前任神父許思孟協
      議，按各共有人持分面積劃定分管範圍，建築系爭房屋居
      住使用，至今已達40年之久，且伊因時效取得地上權，已
      於93年7 月15日向屏東縣潮州地政事務所聲請為地上權之
      登記並經受理在案，伊於系爭土地建築系爭房屋居住殊非
      無權占有等語。並聲明：原告之訴駁回，如受不利之判決
      ，願供擔保請准宣告免為假執行。
  二、被告庚○部分：伊有向丁○○買受系爭土地，後來伊又將
      該土地與甲○○○之夫方銀海交換，伊並在系爭土地蓋房
      屋，如要拆除伊房屋，原告要把伊與方銀海交換之土地還
      伊等語。並聲明: 原告之訴駁回。
、原告及被告己○○不爭執部分:
  一、系爭土地，原為訴外人張阿南所有，42年間由其子丁○○
      、張文海、張明進各繼承應有部分3 分之1 ，48年8 月28
      日由丁○○、張明進，以買賣為原因，移轉給許思孟應有
      部分3 分之2 。55年3 月10日張文海又以買賣為原因，移
      轉應有部分3 分之1 給丁○○。55年10月16日己○○向丁○○買受應有部分2100分之82，並於55年11月1 日移轉登
      記。58年10月3 日許思孟將其應有部分3 分之2 移轉登記
      予天主教會。59年12月7 日丁○○將剩餘之應有部分分別
      以買賣為原因，移轉登記予林愈萃、藍炎炳、方銀海3 人
      應有部分各2100分之206 。藍炎炳於62年4 月9 日以買賣
      為原因，將應有部分移轉登記給劉志宏。86年6 月10日劉
      志宏因繼承關係，應有部分移轉給辛○○、壬○○各2100
      分之103 。林愈萃於87年11月6 日以贈與為原因，移轉其
      應有部分給原告乙○○、丙○○，應有部分各2100分之10
      3 。91年7 月19日方銀海因繼承關係，應有部分由甲○○○繼承。
  二、系爭土地己○○占用如附圖所示編號594-A0004，面積
      55.91 平方公尺，於61年間由平房重蓋為2 層樓加強磚造
      、3 樓為鐵皮造房屋。57年1 月平房部分起課房屋稅，66
      年1 月樓房部分起課房屋稅。
  三、己○○於48年12月16日與丁○○訂定土地買賣契約書，買
      受系爭土地之特定部分，深度由黎明村道路起至算天主教
      堂止，土地寬度13台尺。
肆、原告及被告己○○爭點部分:
  一、系爭土地己○○與丁○○、許思孟於48年12月間及55年間
      ，有無成立默示之分管協議？如果有的話，該分管協議，
      原告之前手林愈萃、方銀海受讓應有部分時，是否知情？
      或有可得而知的情形？
  二、己○○有無因時效取得地上權？
  三、原告是否明知己○○有民法第796 條越界建築之事實，而
      不得主張己○○拆屋還地？
  四、原告主張拆屋還地，有無民法第148 條權利濫用之問題？
伍、茲就上項爭點分別論述如下:
一、系爭土地己○○與丁○○、許思孟於48年12月間及55年間，
    有無成立默示之分管協議？
  (一)按所謂默示之意思表示，係指依表意人之舉動或其他情事，
    足以間接推知其效果意思者而言，若單純之沉默，則除有特
    別情事，依社會觀念可認為一定意思表示者外，不得謂為默
    示之意思表示，最高法院29年上字第762 號判例著有明文。
  (二)查證人丁○○於本院證述「 (48年間，你有無與己○○、天
    主教會協議土地如何使用嗎？）沒有協議過。」、「 (55
    年間，你與己○○、天主教有無訂立任何協議說系爭土地如
    何使用嗎？)沒有協議。」、「 (你賣 199 地號土地給己○○之後，是否同意他蓋房子？ )賣完，就是己○○的事，我
    就不管他們的事。」 (見本院卷第230 頁至第234 頁)； 證
    人即天主教會李齊國秘書亦證稱「 (你是否知道民國48年許
    思孟與己○○、丁○○買賣土地時，他們有提及土地分管之
    事？）這件事我不知道。」、「 (民國55年，許思孟、己○○、丁○○三人是否就土地有協議分管之事？ )這我也不清
    楚。」、「 (你們有沒有這種默契：教會圍起來的部分、己○○買受的部分、丁○○剩下的部分，都是各人占有各人的
    範圍？）應該是有這樣的默契，因為鄉下人口頭上應會做這
    樣約定。」、「 (民國55年你們有否同意讓己○○蓋其房子
    ？）那是他與丁○○買的，應該不會要我們同意。」、「你
    認為是有默示協議，還是只有「默契」而已？）只有默契而
    已，沒有協議的意思，因我們教會不喜歡與人有紛爭」、「
    （設定之面積與持分之面積相差很多，證人還同意地上權之
    設定嗎？）我對於「面積」沒有去了解到底是多少，因為我
    們占有的面積與買的範圍是一樣的，所以他們如何處理，與
    我們無關。」 (見本院卷第173 頁至第175 頁）等語，足證
    共有人天主教會自己使用面積已足，至於其他共有人如何約
    定使用系爭土地，天主教會認為與其無關，而丁○○亦認為
    伊賣完系爭土地，如何使用系爭土地係己○○自己的事，己○○如何使用系爭土地與其無關，天主教會及丁○○，實無
    與己○○成立分管協議之效果意思，其他共有人又未以語言
    文字以外之其他方法，間接使人推知其意思係欲與己○○成
    立默示之分管協議，則其他共有人僅是單純沉默而已，自不
    足認定有默示之分管協議。己○○抗辯「伊在系爭土地上建
    屋、居住已40年，包含原告之前手在內均無人提出反對或制
    止，故有默示之分管協議存在」云云，尚無可取。
  (三)己○○於94年1 月24日答辯狀抗辯: 「查系爭土地係被告於
    48年12月16日向丁○○所購買，嗣另買受同段593 地號國有
    土地使用權，同時即與分別共有人丁○○及天主教會前任神
    父許思孟等共同協議按各共有人持分面積劃定分管範圍，建
    築房屋公然使用」 (本院卷第 19頁至第20頁)； 94年2月21
    日本院審理時，己○○之訴訟代理人亦陳述：「分管協議是
    己○○在48年12月以後取得土地時與天主教會前任神父許思
    孟以及丁○○三人所口頭協議的，協議有提到我造蓋房子部
    分要讓我們分管自由使用。當時共有人為: 丁○○、許思孟
    、己○○三人。」 (本院卷第49頁)， 己○○之訴訟代理人
    於94年9 月12日言詞辯論期日起，雖變更陳述認係默示分管
    協議，惟經依職權直接訊問己○○本人仍堅決主張係「我們
    三人（我、丁○○、許思孟）有口頭上約定」 (見本院卷第
    233頁)等語。按口頭分管協議係明示之意思表示，核與默示
    之分管協議係默示之意思表示明顯不同，已有明示之意思表
    示即明示之分管協議，依常理不可能再成立默示之分管協議
    ，己○○抗辯「己○○與丁○○、許思孟於48年12月間及55
    年間，有成立默示之分管協議」云云，已屬無據。
  (四)丁○○對於系爭土地之3 分之1 應有部分於48年8 月5 日已
    出售許思孟，當時系爭土地之共有人僅為許思孟、張文海二
    人，丁○○在48年12月16日已非系爭土地之共有人，亦有被
    告提出之土地登記簿謄本可證 (見本院卷第29頁至第32頁)
    。其次，被告所提出之48年12月16日簽立之買賣契約書（見
    本院卷第25頁)， 其買賣標的乃是特定土地位置之買賣，並
    非土地持分之買賣等情，業為己○○所自認 (見本院卷第50
    頁、第80頁)， 足認48年12月16日己○○僅係取得系爭土地
    之移轉登記請求權，並非取得系爭土地之應有部分，顯非系
    爭土地之共有人，非共有人之己○○自不可能於48年12月間
    取得系爭土地後，同時即與非共有人之丁○○及共有人之許
    思孟共同協議按各共有人持分面積劃定分管範圍，建築房屋
    公然使用，亦不可能與許思孟，成立默示分管協議。
二、己○○有無因時效取得地上權？
  (一)按主張因時效取得地上權者，依民法第772 條準用同法第76
    9 條或第770 條之規定，須以行使地上權之意思而占有他人
    之土地，經過一定之期間，始得請求登記為地上權人。此項
    意思依民法第944 條第1 項之規定既不在推定之列，故須由
    占有人負證明之責。又占有人無法律上之權源在他人土地上
    有建築物或其他工作物或竹木，可能係基於侵權行為之意思
    ，亦可能基於越界建築使用，亦或界址不明致誤認他人土地
    為自己所有，或因不知為他人土地而誤為占有使用等，其情
    形實有多端，不一而足，故尚不能僅以占有人在他人土地上
    有建築物或其他工作物或竹木之客觀事實，而認占有人主觀
    上係基於行使地上權之意思而占有。最高法院90年度台上字
    第856 號判決參照。查己○○係基於買賣關係占有系爭土地
    ，並在土地上建造房屋等語，業為被告己○○於民事陳報(二)
    狀第三項所自認 (見本院146 卷)， 而己○○就本件主要爭
    執點，無非係抗辯「系爭土地乃伊於48年間向丁○○購得，
    並曾與共有人丁○○、天主教會協議分管，建築房屋居住使
    用，至今已達40年之久，非無權占有」等語；再者，己○○
    對「係向丁○○購買系爭土地之特定位置」一節 (見本院卷
    第 50頁、第80頁)亦不爭執，復有己○○所提之土地買賣契
    約書附卷可稽，足認己○○已買受系爭土地之特定位置，並
    非單純購買系爭土地之應有部分，且經丁○○點交占有使用
    ，則依常理已買受系爭土地特定位置占有使用，不可能再基
    於以行使地上權之意思而占有他人之土地，以便經過一定之
    期間，請求登記為地上權人，無庸多此一舉。是己○○一開
    始占用系爭土地之意思，顯係買賣系爭土地後，基於共有人
    之地位，主觀認為伊與其他共有人已成立分管協議而占用系
    爭土地，與時效取得地上權之占有主觀要件不符，並未取得
    系爭土地之地上權。
  (二)次按「地上權為一種物權，主張取得時效之第一要件須為以
    行使地上權之意思而占有，若依其所由發生之事實之性質，
    無行使地上權之意思者，非有變為以行使地上權之意思而占
    有之情事，其取得時效，不能開始進行。上訴人占有系爭土
    地之始，即係基於承租人之意思而非基於行使地上權之意思
    ，嗣後亦非有民法第945 條所定變為以地上權之意思而占有
    ，自不能本於民法第772 條準用同法第769 條之規定，請求
    登記為地上權人。」最高法院64年台上字第2552號判例參照
    ，己○○自始係本於共有人之地位，主觀上認為伊與其他共
    有人已成立分管協議而占用系爭土地，已如前述，而己○○
    迄今仍抗辯其占有系爭土地是本於分管契約，訴訟中己○○
    又抗辯「係自61年間向其他共有人表示變為繼續以在他人之
    土地行使地上權之意思而繼續占用系爭土地，並由平房改建
    為系爭樓房」 (見本院卷第203頁)云云，雖舉房屋稅籍證明
    及房屋稅單為證，顯無法證明原依分管協議而占用系爭土地
    之意思，已變為以行使地上權之意思而占有系爭土地，揆之
    上開判例，與時效取得地上權之主觀要件不符，不足認定己○○已取得系爭土地之地上權。
三、原告是否明知己○○有民法第796 條越界建築之事實，而不
    得主張被告拆屋還地？
    按「共有人就共有不動產訂立協議分割契約者，僅各共有人
    對他共有人取得依分割方法而為履行之請求權，在未依分割
    結果辦畢分割登記前，尚不能單獨取得分得土地之所有權，
    自無分得土地間已有疆界之可言，更無共有人建築房屋逾越
    該疆界之問題。」最高法院88年度台上字第764 號判決參照
    ；又按「民法第796 條係就土地所有人建築房屋逾越疆界者
    ，鄰地所有人如知其越界而不即時提出異議之法律上之效果
    所為之規定，此屬土地相鄰關係之範疇，而非就土地之共有
    人於共有之土地上建築房屋之事項所為之規定。」最高法院
    86年度台上字第211 號判決亦著有明文。查系爭土地為共有
    土地，本件訴訟原告既係主張己○○為共有人，於兩造及他
    人共有之系爭土地上興建房屋，而為本件請求，自無民法第
    796 條規定之適用。是己○○抗辯原告明知伊有民法第796
    條越界建築之事實，不得請求伊拆屋還地云云，亦無可取。
四、原告主張拆屋還地，有無民法第148 條權利濫用之問題？
    查權利之行使，是否以損害他人為主要目的，應就權利人因
    權利行使所能取得之利益，與他人及國家社會因其權利行使
    所受之損失，比較衡量以定之。倘其權利之行使，自己所得
    利益極少而他人及國家社會所受之損失甚大者，非不得視為
    以損害他人為主要目的，此乃權利社會化之基本內涵所必然
    之解釋，最高法院71年台上字第737 號判例參照。查己○○
    對系爭土地應有部分僅2100分之82，換算應有部分面積僅13
    .81 平方公尺，竟占用55.91 平方公尺面臨道路之土地，於
    50年間未經測量其實際應使用之面積即蓋用平房，61年間蓋
    加強磚造1層樓，64年間再加蓋2層樓房，67年再加蓋 3樓鐵
    皮屋，以造成既成事實，且查系爭房屋部分尚蓋用在國有土
    地上與丁○○亦尚有糾紛，亦經證人丁○○證述屬實 (見本
    院卷第232頁)，並為己○○所不爭執 (見本院卷第64頁、第
    73、74頁 )，是其果因原告訴請拆屋還地而受有損害，難謂
    係原告所造成。再者，己○○於64年間再加蓋 2層樓房迄今
    ，亦已滿30年，房屋已老舊，使用經濟價值核與新屋無法比
    擬，非不能拆除，而己○○復自承系爭土地係屬商業用地等
    語 (見本院卷第203 頁至第204 頁)， 且系爭土地在昭勝路
    傍，價值不低，如果拆除系爭房屋，重新分割，對全體共有
    人有利，且國家社會亦不會受有之損失。況訴訟中經本院指
    派調解人調解，原告同意以每坪10萬元價格出售系爭土地，
    己○○只願以7 萬元買受，嗣原告不同意出售土地，惟同意
    不拆除己○○之房屋，願讓其使用15年 (使用年限可以再協
    調)， 惟應支付使用超過其應有部分面積之法定租金，則為
    己○○所拒絕，是足認原告提起本件訴訟乃為維護其所有權
    ，並非全然堅持必須拆除系爭房屋而後快，尚非以損害他人
    為主要目的，己○○此部分之抗辯，亦不可採。
陸、被告庚○部分:
    庚○辯稱：「我有向丁○○買受系爭土地，後來伊又將該土
    地與甲○○○之夫方銀海交換，伊後來在系爭土地蓋房屋，
    如要拆除伊房屋，原告要把伊與方銀海交換之土地還伊。」
    云云，業為原告所否認，所舉不動產買賣契約憑證 (見本院
    卷第54頁)， 所出售之土地係同段180-6 地號土地，且係庚○出售土地予丁○○顯與本件無關，證人丁○○亦否認有出
    售系爭土地予庚○之情事，庚○迄今仍未舉證實以其說，所
    辯尚無可取。況依系爭土地之土地登記簿謄本記載，庚○從
    未登記為系爭土地之所有權人。
柒、按「共有人對於共有物之特定部分使用收益，仍須徵得他共
    有人全體之同意，非謂共有人得對於共有物之全部或任何一
    部有自由使用收益之權利。」最高法院78年度台上字第335
    號判決參照。從而，原告依據所有物返還請求權，訴請被告
    己○○應將坐落屏東縣內埔鄉○○段594 地號土地上，如附
    圖所示編號594-A004，面積:0.005591 公頃之地上物拆除；
    庚○應將如附圖所示編號594-A006，面積:0.000697 公頃之
    地上物拆除，均將該土地返還原告及其他共有人，核與民法
    第821 條、第767 條規定相符，應予准許。原告及己○○均
    陳明願供擔保請為宣告假執行或免為假執行，經核均與規定
    相符，爰分別酌定相當之擔保金額予以宣告。
捌、兩造其餘主張及所提證據與本院上開論斷無涉或無違，不予
    贅述。
玖、結論：本件原告之訴為有理由，依民事訴訟法第78條，第39
    0 條第2 項、第392 條第2 項、第3 項，判決如主文。
中　　華　　民　　國　　94　　年　　10　　月　　7　　日
                  民事第二庭    法　官　阮世賢
正本係照原本作成。
如對本判決上訴，須於判決送達後20日內向本院提出上訴狀。
                                書記官　粘嫦珠
中　　華　　民　　國　　94　　年　　10 　　月　　7　　日
